最高法院民事判決　　　　　　　　　　　　　　　八十七年度台上字第二二八○號
　　上　訴　人　台灣電力股份有限公司
　　法定代理人　席時濟
　　訴訟代理人　呂榮海律師
　　被 上訴 人　曹靖邦
右當事人間請求拆屋還地事件，上訴人對於中華民國八十六年十一月四日台灣高等法
院第二審判決（八十五年度上字第一三一一號），提起上訴，本院判決如左：
    主  文
原判決除假執行部分外廢棄，發回台灣高等法院。
    理  由
本件上訴人主張：被上訴人所有坐落台北市○○路○段五四巷四弄二號房屋之部分基
地，無權占有使用伊所有坐落台北市○○段○○段五一四號內如第一審判決附圖（下
稱附圖）所示Ａ部分面積十二‧二二平方公尺之土地，伊於民國八十四年十一月間獲
悉後屢次催請拆屋還地，均未獲置理。又被上訴人無權占有使用上開土地受有相當於
租金之不當利益等情，求為命被上訴人將系爭土地上之房屋拆除，將該土地返還與伊
，並給付新台幣（下同）二十八萬一千九百二十五元及自八十五年一月十三日起至清
償日止按年息百分之五計算之利息；暨自八十四年十二月二十六日起至返還土地之日
止按月給付四千六百五十三元之判決（上訴人超過上開部分之請求，經第一審為其敗
訴判決，未據聲明不服）。
被上訴人則以：系爭土地為伊所有門牌號碼台北市○○路○段五四巷四弄二號房屋之
部分基地，早於六十年八月十二日國有財產局將房屋出售與訴外人何昭全時即已存在
，嗣何昭全將房屋出售與伊父曹壽河，伊又於八十一年二月二十九日向伊父買受。曹
壽河買受後改建時不知有越界情事，且伊占有使用系爭土地已符合取得地上權時效要
件，已向地政機關為地上權登記之申請，伊占有使用系爭土地有正當權源等語，資為
抗辯。
原審廢棄第一審所為被上訴人敗訴部分判決，改判駁回上訴人之訴，無非以：上訴人
主張被上訴人所有台北市○○路○段五四巷四弄二號房屋部分基地，占有使用伊所有
坐落台北市○○段○○段五一四號土地內如附圖所示Ａ部分面積十二‧二二平方公尺
之事實，為被上訴人所不爭執，堪信為真實。查被上訴人所有前開房屋及基地即台北
市○○段○○段十一號（現為南海段四小段五三七號）土地係由國有財產局於六十年
間出售予訴外人何昭全，同年何昭全又將該房地售與被上訴人之父曹壽河，八十一年
間由被上訴人自其父購得。而上訴人所有之五一四號土地（重編前為城南段二小段五
－一四號）則於四十年間由國有財產局出售與上訴人。惟被上訴人所有之房屋基地既
包括上訴人所有系爭土地，又原均屬國有財產局所有。而土地與房屋為各別之不動產
，各得單獨為交易之標的，且房屋性質上不能與土地使用權分離而存在，亦即使用房
屋必須使用該房屋基地，故土地及房屋同屬一人，而將土地及房屋分開同時或先後出
賣，其間雖無地上權設定，然除有特別情事，可解釋為當事人之真意，限於賣屋而無
基地之使用外，均應推斷土地承買人默許房屋承買人繼續使用土地。應認使用土地之
房屋所有人對土地所有人應支付相當之代價，則其法律關係當屬租賃，至其租金數額
如當事人間不能協議決定，當可訴請法院裁判，其再因轉讓而繼受房屋所有權之人，
除有反對之特約外，應推斷土地所有人對之默許其繼續承租，故不論其後為轉讓土地
或轉讓房屋，其土地所有權之承受人對房屋所有人或房屋所有權之承受人對土地所有
人，均繼續其原來之法律關係。本件被上訴人所有房屋及為其部分基地之系爭土地既
同屬國有財產局所有，而分別於六十年間及四十年三月二十一日出售與何昭全及上訴
人，房屋部分再輾轉由被上訴人取得，自應推斷上訴人默許被上訴人繼續使用系爭土
地，被上訴人占有使用系爭土地，非屬無權占有等詞，為其判斷之基礎。
惟按得心證之理由應記明於判決，為民事訴訟法第二百二十二條第二項所明定，故法
院依自由心證判斷事實之真偽時，所斟酌調查證據之結果，其內容如何，與應證事實
之關聯如何，以及取捨之原因如何，如未記明於判決，即屬同法第四百六十九條第六
款所謂判決不備理由。本件上訴人一再主張：被上訴人前前手何昭全向國有財產局所
購之房屋面積建坪七坪二合五勺，依一坪三‧三○五八平方公尺計算，約二三‧九六
七平方公尺，而買受之基地面積○‧○○二二公頃（即二二平方公尺），房地坐落形
狀為長方形，左上角凸出一小方形。再依古亭地政事務所八十六年四月二十一日之土
地複丈成果圖，被上訴人單獨所有之五三七號土地面積二四平方公尺，其所有房屋坐
落於五三七地號土地上面積為二二‧六四平方公尺即該成果圖Ｇ部分，若再加上Ｅ、
Ｆ二部分，則房屋面積為二六‧○三平方公尺，即與其前前手何昭全向國有財產局所
購得之房地面積大致相符，且其房地坐落形狀亦同為長方形，左上角凸出一小方形。
被上訴人自前手買受而有權占有之房地僅為成果圖上Ｅ、Ｆ、Ｇ三部分，不含伊所有
之Ａ、Ｂ、Ｃ、Ｄ四部分之土地等語（見原審卷一九七－一九八、二一○、二三三頁
），並以該複丈成果圖（見原審卷一七一頁）及提出被上證十三、十四等文件為證據
方法。倘係真實，則被上訴人之前前手何昭全所購得房屋面積既僅二三‧九六七平方
公尺，土地面積僅二四平方公尺，而被上訴人現所有房屋則占地三十餘平方公尺，較
原來多出十餘平方公尺，多出部分是否為被上訴人之父嗣後改建房屋時擅加占有，而
無正當權源？已有待調查澄清。且上訴人於四十七年間即移轉取得五一四號土地之所
有權，而被上訴人之前前手何昭全則於六十年間始自國有財產局買得面積七坪二合五
勺之房屋及基地即五三七號土地等情為原審所確定之事實。則上開房屋於四十年間上
訴人取得五一四號土地所有權時，所占基地之面積究竟多少？上訴人既有爭執，亦應
由主張有權占有之被上訴人負舉證責任。實情如何，悉未據原審推闡明晰，遽以前揭
情詞為上訴人不利判決，自嫌速斷。上訴論旨，執以指摘原判決不當，求予廢棄，非
無理由。
據上論結，本件上訴為有理由。依民事訴訟法第四百七十七條第一項、第四百七十八
條第一項，判決如主文。
中      華      民      國    八十七    年      九      月    二十五    日
                              最高法院民事第五庭
                                  審判長法官  吳  啟  賓
                                        法官  謝  正  勝
                                        法官  劉  福  來
                                        法官  黃  熙  嫣
                                        法官  朱  建  男
      右正本證明與原本無異
                                              書  記  官
中      華      民      國    八十七    年      十      月     十四     日
